最高法院刑事判決　　　　　　　　　九十六年度台非字第六號
上　訴　人　最高法院檢察署檢察總長
被　　　告　甲○○
上列上訴人因被告恐嚇取財案件，對於台灣台中地方法院中華民
國九十五年三月十六日第一審確定判決（九十五年度易字第四一
八號，起訴案號：台灣台中地方法院檢察署九十四年度偵字第二
五二五號），認為部分違法，提起非常上訴，本院判決如下：
    主  文
原判決關於諭知ＣＨ一六二六○二號本票壹張沒收部分撤銷。
    理  由
非常上訴理由稱：「一、按判決不適用法則或適用不當者為違背
法令，為刑事訴訟法第三百七十八條所明定。又依刑法第三十八
條第一項第三款得沒收之物，依同條第三項規定，以屬於犯人者
為限。又按被告僅係使被害人簽發本票而非交付現款，其結果不
過取得該項本票之債權，就其犯罪行為之客體觀之，只能認為得
財產上不法之利益，應構成刑法第三百四十六條第二項之恐嚇得
利罪，第一審判決以同條第一項之恐嚇取財罪論處，自有適用法
則不當之違法，最高法院八十九年度台上字第五三四六號判決可
資參照。再按本票雖屬被告因犯罪所得之物，但被害人仍得依法
請求返還，其所有權並不屬於被告，自不得宣告沒收，最高法院
八十四年度台上字第三三二四號判決要旨可參。二、經查：(一)本
件原判決既認定被告甲○○以恐嚇方式，迫使被害人黃志強（應
是黃志台之誤）當場交付現金新台幣（下同）一萬元及大眾銀行
提款卡一張與被告，並簽發面額各五十萬元之本票二張（本票號
碼分別為CH162601號、CH162602號，其中CH162601號之本票未扣
案）交付被告，而得有不法利益，核被告所為除犯刑法第三百四
十六條第一項之恐嚇取財罪外，另就取得本票部分係犯同係（應
是同條之誤）第二項之恐嚇得利罪，乃原判決竟漏未論列，顯有
判決不適用法則之違法。(二)被告所持有由被害人所簽發之本票係
被告向被害人恐嚇取得之物，被告此項恐嚇取得之本票乃惡意占
有，自非該等本票之所有權人，該等本票所有權仍屬被害人所有
，被害人依民法第七百六十七條第一項（按該條僅有一項）規定
並得請求返還，顯然與刑法第三十八條第三項、第一項第三款得
沒收之物，以屬犯人者為限之規定不符，原判決不察，誤為宣告
沒收，自有適用法則不當之違法。三、案經確定，爰依刑事訴訟
法第四百四十一條、第四百四十三條提起非常上訴，以資糾正。
」等語。
本院按：判決不適用法則或適用不當者，為違背法令，刑事訴訟
法第三百七十八條定有明文。而（修正前）刑法第三十八條第一
項第三款所規定，因犯罪所得之物得沒收者，依同法條第三項前
段規定，以屬於犯人（修正後為犯罪行為人）者為限，始得沒收
之。如第三人對於該物在法律上得主張權利請求返還者，因其所
有權不屬於被告，即不在得沒收之列。本件原判決既認定被告甲
○○意圖為自己不法之所有，向黃志台施以恐嚇，使之心生畏懼
，而交付面額各五十萬元之本票二張（號碼分別為CH162601號、
CH162602號，其中CH162601號本票未扣案）、現金一萬元及大眾
銀行提款卡一張。則上開物品，被害人均得依法向被告請求返還
，被告僅因犯罪而持有該贓物而已，並不因之而合法取得所有權
，該贓物既非屬被告所有，自不在刑法第三十八條第一項第三款
所規定得沒收之列。乃原判決誤認扣案之CH162602號本票一張，
為被告因犯罪所得之物，屬被告所有，依刑法第三十八條第一項
第三款規定宣告沒收，即有判決適用法則不當之違法。案經確定
，且不利於被告，非常上訴意旨執以指摘，洵有理由，應由本院
將原判決關於諭知CH162602號本票一張沒收部分撤銷，以資糾正
。本院既將違法諭知沒收之部分撤銷，已具有改判性質，其救濟
目的已達，即不發生另行判決之問題。又被告施以恐嚇所取得之
財物，包括面額各五十萬元之本票二張、現金一萬元及大眾銀行
提款卡一張。其中本票部分為有價證券，得依背書或交付轉讓，
具有流通性，其權利之發生、變更，與證券之作成、占有具有不
可分之關係，而有「物」之性質，得為竊盜、侵占、搶奪、強盜
、詐欺取財、恐嚇取財等犯罪之客體（參考本院八十四年度台上
字第六○六一號、八十六年度台上字第二○五六號、八十八年度
台上字第六七四八號、八十九年度台上字第三七二四號等判決）
。非常上訴意旨另以，被告以恐嚇方法取得本票部分，係犯恐嚇
得利罪一節，諒有誤解，併此敘明。
據上論結，應依刑事訴訟法第四百四十七條第一項第一款，判決
如主文。
中　　華　　民　　國　九十六　年　　一　　月　 十一　 日
                      最高法院刑事第十一庭
                          審判長法官  謝　俊　雄
                                法官  陳　世　雄
                                法官  魏　新　和
                                法官  吳　信　銘
                                法官  徐　文　亮
      本件正本證明與原本無異
                                      書  記  官
中　　華　　民　　國　九十六　年　　一　　月　 十五　 日
                                                      V
